臺灣桃園地方法院刑事判決　　　　　　 99年度簡上字第901號
公　訴　人　臺灣桃園地方法院檢察署檢察官
上　訴　人　
即　被　告　陳長壽
上列上訴人因違反毒品危害防制條例案件，不服本院民國99年10
月12日99年度桃簡字第2236號第一審簡易判決（聲請簡易判決處
刑書案號：99年度毒偵字第2775號），提起上訴，本院管轄第二
審之合議庭認為不得為簡易判決處刑，爰改依通常程序審理並自
為第一審判決如下：
    主  文
原判決撤銷。
陳長壽無罪。       
    理  由
壹、證據能力方面： 
一、被告於警詢中之自白：
  (一)按被告之自白，非出於強暴、脅迫、利誘、詐欺、疲勞訊問
    、違法羈押或其他不正之方法，且與事實相符者，得為證據
    。被告陳述其自白係出於不正之方法者，應先於其他事證而
    為調查。該自白如係經檢察官提出者，法院應命檢察官就自
    白之出於自由意志，指出證明之方法，刑事訴訟法第156 條
    第1 項、第3 項定有明文。被告之自白，須非出於強暴、脅
    迫、利誘、詐欺或其他不正之方法，且與事實相符者，始得
    採為證據，如果被告之自白，係出於不正之方法，並非自由
    陳述，即其取得自白之程序，已非適法，則不問自白內容是
    否確與事實相符，因其非係適法之證據，即不能採為判決基
    礎（最高法院23年上字第868 號、70年台上字第537 號判例
    意旨可資參照）。依前述規定，被告任意性之自白始有證據
    能力，法院始得採為認定犯罪事實之裁判基礎，在自白是否
    出於任意性有疑義時，應先對自白之任意性為調查，且在心
    證上無需達於確信程度才能認定，認定之結果，不利益應歸
    國家負擔，利益歸被告，亦即依自由證明程序調查後，法院
    在心證上雖非達到確信，惟相當程度懷疑調查機關使用不正
    訊問方法時，即應認定證據非出於任意性，被告自白不具證
    據能力，而予排除不得作為判決基礎。被告供認犯罪之自白
    ，如係出於強暴、脅迫、利誘、詐欺或其他不正方法，取得
    該項自白之偵訊人員，往往應擔負行政甚或刑事責任，若被
    告已提出證據主張其自白非出於任意性，法院自應深入調查
    ，非可僅憑負責偵訊被告之人員已證述未以不正方法取供，
    即駁回此項調查證據之聲請。刑事訴訟之目的，固在發現實
    體的真實，使國家得以正確的適用刑法權，並藉之維護社會
    秩序及安全，惟其手段仍應合法、潔淨、公正，以保障人權
    ，最高法院91年台上字第2908號判例意旨可資參照。
  (二)本案被告於上訴意旨陳稱伊於民國99年4 月25日經桃園縣政
    府警察局大園分局綽號「小朱」之偵查員口頭告知要被告去
    指證他人犯罪，而被告拒絕，後偵查員「小朱」即口頭告知
    被告若不配合往後路坎坷難走，未料竟於同年月28日經「小
    朱」告知因綽號「阿亮」之人於警詢筆錄中指證被告販毒，
    要被告到案說明，被告因該涉嫌販毒案件到案說明後，竟遭
    員警以強暴脅迫方式採驗尿液並簽署同意書，而爭執上開自
    白之任意性，揆諸首揭法條、判例意旨，本院自應先於其他
    事證而為調查。
  (三)按司法警察官或司法警察，因調查犯罪嫌疑人犯罪情形及蒐
    集證據之必要，得使用通知書，通知犯罪嫌疑人到場詢問。
    經合法通知，無正當理由不到場者，得報請檢察官核發拘票
    。前項通知書，由司法警察機關主管長官簽名，其應記載事
    項，準用前條第2 項第1 款至第3 款之規定，刑事訴訟法第
    71條之1 定有明文。考其立法理由為參照本法前送修正草案
    第245 條第2 項規定，司法警察官、司法警察得訊問犯罪嫌
    疑人，爰增訂本條第1 項，規定司法警察官或司法警察得使
    用通知書，通知犯罪嫌疑人到場詢問，俾資配合。故可知上
    開條文係賦予司法警察官或司法警察使用通知書通知犯罪嫌
    疑人到場詢問之依據及權限，上開條文中之「得」係屬授權
    規定而非裁量規定，司法警察官或司法警察通知犯罪嫌疑人
    到場詢問時必須使用通知書，不得以口頭通知。口頭要求被
    告到場，應該只適用於刑事訴訟法第72條「傳喚」之情況，
    並沒有明文規定適用於「通知」。又檢察官、司法警察官或
    司法警察偵查犯罪，有下列情形之一而情況急迫者，得逕行
    拘提之：「一、因現行犯之供述，且有事實足認為共犯嫌疑
    重大者。二、在執行或在押中之脫逃者。三、有事實足認為
    犯罪嫌疑重大，經被盤查而逃逸者。但所犯顯係最重本刑為
    1 年以下有期徒刑、拘役或專科罰金之罪者，不在此限。四
    、所犯為死刑、無期徒刑或最輕本刑為5 年以上有期徒刑之
    罪，嫌疑重大，有事實足認為有逃亡之虞者。」前項拘提，
    由檢察官親自執行時，得不用拘票；由司法警察官或司法警
    察執行時，以其急迫情況不及報告檢察官者為限，於執行後
    ，應即報請檢察官簽發拘票。如檢察官不簽發拘票時，應即
    將被拘提人釋放。第130 條及第131 條第1 項之規定，於第
    1 項情形準用之。但應即報檢察官。檢察官、司法警察官或
    司法警察，依第1 項規定程序拘提之犯罪嫌疑人，應即告知
    本人及其家屬，得選任辯護人到場，刑事訴訟法第88條之1
    亦有明文規定。司法警察不得濫用職權，非法逮捕人民，即
    令不符要式通知書之「通知」行為，然經由受訊人之同意，
    帶同受訊人前往警局調查訊問，仍非法所不許，惟此處之「
    同意」，應係被告出於自願性之真摯同意，如被告之人身自
    由已處於受調查、偵查機關（不論合法或非法）拘束之下，
    雖被告當時固無反對到案說明之意，惟仍應依個案情節判斷
    被告真意，換言之，須探求被告是否係因其人身自由已受拘
    束，其不知司法警察官或司法警察通知之程序有違法瑕疵而
    有拒絕之權利，而無從亦無意再為反對，此等「同意」自不
    應視為被告之「自願性」同意，反係被動性，甚或被迫之同
    意，其當非真摯之同意。具體判斷之方法，例如被告當時之
    人身自由如未受拘束、被告所在之處所如未受控制，是否即
    可能不為同意，均足判斷被告是否自願性、真摯性之同意。
  (四)經查：就本案被告到案自白施用甲基安非他命毒品犯行之過
    程，業據證人即本件承辦員警謝昇勳到庭證稱：99年4 月間
    伊於桃園縣政府警察局大園分局偵查隊擔任偵查佐，伊擔任
    偵查佐8 、9 年了，伊的綽號是「小朱」。99年4 月25日並
    無被告所稱因伊要被告去警局指認他人犯罪事實，被告拒絕
    ，伊告知被告如不配合，往後路坎坷難走之事。當日帶游振
    亮去被告家附近拍攝交易毒品地點時，雖有看見被告，但因
    為蒐證程序還沒有完畢，故沒有與被告交談，被告可能也有
    看到伊，因為伊在圳旁邊蒐證，被告在圳下，而伊在圳上，
    伊沒有和被告交談，也沒有跟被告說往後路會坎坷難走，因
    為講這句話並沒有意義。當日也沒有採行「緊急拘捕」之程
    序當下逮捕被告。99年4 月26日至27日該兩日，因為當時已
    經蒐證完畢，其中有一天有去被告家找被告，但被告不在家
    ，沒有找到人。直到99年4 月28日才到被告家找到被告，請
    被告到警局接受調查。99年4 月28日在大園分局偵查隊有對
    在庭被告陳長壽製作警詢筆錄。當日係因游振亮檢舉被告有
    販毒之行為，故伊就直接前往被告家中找被告。因為被告之
    前就已經有案子在偵辦，且又有人檢舉被告有販毒行為，伊
    請被告到警局說明，被告也沒有反對，被告也樂意配合。當
    時伊跟被告說有人向警方檢舉被告有販毒行為，被告在家門
    外面跟伊說沒有販毒行為，伊請被告跟著回去調查一下，被
    告沒有反對、沒有明顯表示不願意，被告也跟伊一起回去調
    查。當日係以「販賣毒品之被告」身分通知陳長壽到案，想
    要做的查證行為只有請被告到警局說明，當日沒有使用通知
    書，也沒有報請檢察官核發拘票。伊知道通知被告到案也要
    使用通知書，也知道口頭要求被告到場，應該只適用於傳喚
    ，並沒有明文規定適用於通知，但伊不知道刑事訴訟法第88
    條之1 之規定。從26日至28日這三日間是有時間製作通知書
    ，甚至以通知書送達之方式要求被告於特定日期至警局製作
    筆錄，並無無法使用通知書、亦無法緊急拘捕，而必須直接
    在28日請被告跟伊到警局製作筆錄之急迫情形。伊找被告好
    幾次了，被告也希望釐清案情，伊並無告訴被告如果不配合
    回到分局接受詢問會有何不利。回到警局製作筆錄後，請被
    告就罪名為販賣毒品之部分製作筆錄時，因為被告也是屬於
    治安列管人口、之前有施用毒品紀錄，也想要瞭解與被告所
    涉販賣毒品罪嫌間之關聯性，故於警詢中嘗試問被告有無施
    用毒品，被告主動說有。沒有警告或脅迫被告如果不供出有
    施用毒品的話，會有何不利之結果。在28日製作被告筆錄時
    ，有告知被告觸犯毒品危害防制條例之販賣毒品罪，但並無
    告知被告可能涉犯施用毒品罪。被告坦承施用甲基安非他命
    時，伊並無再次告訴被告會觸犯施用毒品罪、有權保持緘默
    、選任辯護人等權利。是被告先坦承，之後才採尿等語明確
    。
  (五)對照上開證人謝昇勳之證述情節及卷內游振亮之警詢筆錄製
    作日期（99年4 月25日），可知證人謝昇勳早於99年4 月25
    日即因游振亮之檢舉而得悉被告有販賣毒品之嫌疑，自斯時
    起本有充裕時間製作通知書，依據刑事訴訟法第71條之1 合
    法通知被告到案說明，倘有合於刑事訴訟法第88條之1 第1
    項所列各款情形之一時，亦得逕行拘提被告，並於執行後報
    請檢察官簽發拘票。惟本案並無任何急迫情形，證人謝昇勳
    卻捨上開合法途徑不為，反而逕於99年4 月28日當日直接至
    被告住所要求被告到案說明。本案被告雖自認並無販賣毒品
    犯行，惟其既為治安列管人口且有多次毒品前科，其遭員警
    突然登門告以涉嫌販賣毒品重罪，必感錯愕驚惶，況且被告
    並非法律專業人士，其不知司法警察官或司法警察此項通知
    之程序，並不符合刑事訴訟法第71條之1 應用「通知書」之
    規定，亦不符合刑事訴訟法任何拘提、逮捕之程序規定，而
    有拒絕之權利，而無從亦無意再為反對，迫於現實情境，當
    祇有隨同回警局一途，是其所謂「同意」隨同警員前往警局
    接受調查訊問，自不應視為被告之「自願性」同意，反係被
    動性，甚或被迫之同意，其當非真摯之同意，堪認被告當時
    之人身自由已遭受拘束而被帶往警局，實質上形同違法拘捕
    ，並利用該可歸責於司法警察官之事由所造成之拘禁狀態，
    向被告求取自白，該自白取證程序自難謂無瑕疵。
  (六)按（憲法第8 條）所謂「逮捕」，係指以強制力將人之身體
    自由予以拘束之意；而「拘禁」則指拘束人身之自由使其難
    於脫離一定空間之謂，均屬剝奪人身自由態樣之一。至於刑
    事訴訟法上所規定之「拘提」云者，乃於一定期間內拘束被
    告（犯罪嫌疑人）之自由，強制其到場之處分；而「羈押」
    則係以確保訴訟程序順利進行為目的之一種保全措置，即拘
    束被告（犯罪嫌疑人）身體自由之強制處分，並將之收押於
    一定之處所（看守所）。故就剝奪人身之自由言，拘提與逮
    捕無殊，羈押與拘禁無異；且拘提與羈押亦僅目的、方法、
    時間之久暫有所不同而已，其他所謂「拘留」「收容」「留
    置」「管收」等亦無礙於其為「拘禁」之一種，當應就其實
    際剝奪人身（行動）自由之如何予以觀察，未可以辭害意（
    釋字第392 號解釋理由書參照），是本案司法警察官既未遵
    循刑事訴訟法所定通知、拘提、逮捕之程序，致被告不得不
    屈從、被迫「同意」而被帶往警局，實質上形同違法拘捕，
    並利用該可歸責於司法警察官之事由致被拘提人被違法拘禁
    抑留於警察機關，縱或難逕將「違法拘禁」直接與「違法羈
    押」劃上等號（參考王兆鵬著，證據排除法則，載於民刑事
    訴訟新制論文集第129 頁），惟按被告之自白，非出於強暴
    、脅迫、利誘、詐欺、疲勞訊問、違法羈押或「其他不正之
    方法」，且與事實相符者，得為證據，刑事訴訟法第156 條
    第1 項定有明文，依該條項之文義脈絡構成，可知強暴、脅
    迫、利誘、詐欺、疲勞訊問、違法羈押，係屬於例示規定，
    其他不正之方法，則係屬於概括規定，而概括規定係補充例
    示規定之不足，故概括規定須以類似例示規定之意旨，作為
    其解釋之根據。因此，於解釋概括規定之內涵時，應參照例
    示規定之意涵及意旨，方足以界定概括規定之文義可能範圍
    及整合各該規定法價值判斷之一致性。經查「違法羈押」與
    「違法拘禁」，在抑留拘束犯罪嫌疑人之時間上固或有長短
    之不同，然其同屬不法剝奪犯罪嫌疑人之人身自由則屬同一
    ，有性質之共通性及法價值判斷之一致性（二者間頂多僅有
    量之差別，並無質之不同），因此於解釋上，自得將「違法
    拘禁」該型態涵攝入「其他不正之方法」該概括規定內，茲
    因以不正之方法取得自白者，該自白無證據能力，則因違法
    拘禁所取得被告之自白，自亦難認為有證據能力。
  (七)本案取得被告自白之程序，已非適法，揆諸首揭法條、判例
    意旨，則不問自白內容是否確與事實相符，因其非係適法之
    證據，即不能採為判決基礎。倘認於違法拘捕、拘禁抑留期
    間所取得被拘提人之自白，須經由權衡法則審酌後，再決定
    其有無證據能力（即會有可能被判斷為有證據能力），則刑
    事訴訟法要求司法警察遵循合法通知、拘提、逮捕程序之立
    法目的可能受到侵蝕弱化，亦因此無法趨使司法警察官於辦
    案時守法守紀，消除違法取證之誘因。為導正司法警察官之
    紀律，嚇阻違法偵查，要求司法警察官應刑事訴訟法之誡命
    ，否則即逕依刑事訴訟法第156 條第1 項之規定，宣告以違
    法拘捕抑留之不正方法所取得之自白無證據能力，方足以落
    實正當法律程序之功能及價值，保障犯罪嫌疑人之人權及強
    調司法之純潔性，亦較不致有國家以違法方法將違法者繩之
    以法之譏，附此敘明。
二、本案採集之被告尿液、桃園縣政府警察局大園分局檢體監管
    紀錄表、被採尿人尿液暨毒品真實姓名與編號對照表、臺灣
    檢驗科技股份有限公司濫用藥物尿液檢驗報告各1 紙：
  (一)按檢察事務官、司法警察官或司法警察因調查犯罪情形及蒐
    集證據之必要，對於經拘提或逮捕到案之犯罪嫌疑人或被告
    ，得違反犯罪嫌疑人或被告之意思，採取其指紋、掌紋、腳
    印，予以照相、測量身高或類似之行為；有相當理由認為採
    取毛髮、唾液、尿液、聲調或吐氣得作為犯罪之證據時，並
    得採取之，刑事訴訟法第205 條之2 定有明文。此處之拘提
    、逮捕自以合法之拘提、逮捕為限。犯罪嫌疑人固亦得同意
    採取尿液配合調查，此處之「同意」，亦應係被告出於自願
    性之真摯同意，如被告之人身自由已處於受調查、偵查機關
    （不論合法或非法）拘束之下，雖被告當時固無反對之意，
    惟仍應依個案情節判斷被告真意，換言之，須探求被告是否
    係因其人身自由已受拘束，而無從亦無意再為反對，此等「
    同意」自不應視為被告之「自願性」同意，反係被動性，甚
    或被迫之同意，其當非真摯之同意。具體判斷之方法，例如
    被告當時之人身自由如未受拘束、被告所在之處所如未受控
    制，是否即可能不為同意，均足判斷被告是否自願性、真摯
    性之同意。
  (二)就本案被告採尿之過程，雖據證人謝昇勳到庭證稱：是被告
    先供述其有施用毒品，製作完警詢筆錄後，才對其進行採尿
    。尿液是由被告自己排放的，如果被告不同意，如何對被告
    採尿。被告有簽採尿同意書，沒有強迫被告採尿，並且警告
    被告如果不接受採尿，會有不利之後果等語。惟本案司法警
    察通知被告到案、將被告帶回警局製作筆錄之程序並不合法
    ，實質上形同違法拘捕，既據認定如前，自無刑事訴訟法第
    205 條之2 之適用餘地。蓋該條應以「合法拘捕」為前提，
    被告經警告知是觸犯販賣毒品之重罪，又遭司法警察以不合
    法定之方式其帶至警局製作筆錄，其人身自由都已經在警察
    之非法拘束之下，而無從亦無意再為反對，此等「同意」自
    不應視為被告之「自願性」同意，反係被動性，甚或被迫之
    同意，其當非真摯之同意。
  (三)綜上所述，本案採取被告尿液之程序，既非出於被告自願性
    、真摯性之同意，亦不符刑事訴訟法第205 條之2 之規定，
    自屬違法採證。惟違法取得之證物，未必即無證據能力，而
    予排除或禁止使用。殊不論基於不正方法取得之自白為發動
    門檻，進而採集之尿液，依不自證己罪原則的違反，仍應為
    上述不正方法繼續效力所及，抑或依毒樹果原則，仍應排除
    之爭議不論，至少其屬違法取得之物證，應非所疑。蓋按關
    於證據能力有無之認定，刑事訴訟法第158 條之4 特別明定
    ：「除另有規定外，實施刑事訴訟程序之公務員因違背法定
    程序取得之證據，其有無證據能力之認定，應審酌人權保障
    及公共利益之均衡維護」。此即學說及實務通稱之「權衡原
    則」（或「權衡法則」）。
  (四)刑事訴訟法第158 條之4 規定之「權衡原則」，文字僅以「
    審酌人權保障及公共利益之均衡維護」表示，其究應如何操
    作，涉及憲法比例原則之具體化操作方式，容有說明之必要
    ：
  1.本條立法理由強調（略以）：刑事訴訟重在發見實體真實，
    使刑法得以正確適用，形成公正之裁判，是以認定事實、蒐
    集證據即成為刑事裁判最基本課題之一。然而，違背法定程
    序蒐集、調查而得之證據，是否亦認其有證據能力，素有爭
    議。因而參酌美國實務因應治安要求及現實需要，逐漸增廣
    排除法則例外情形之適用，及日本實務於戰後受美國影響，
    亦採「相對排除理論」之立場，以及明示採取德國實務多數
    主張之「權衡理論」。亦即法院在裁判時應就個案利益與刑
    事追訴利益彼此間權衡評估等語。立法理由因而進一步認為
    ：「當前證據法則之發展，係朝基本人權保障與社會安全保
    障兩個理念相調和之方向進行，期能保障個人基本人權，又
    能兼顧真實之發見，而達社會安全之維護。因此，探討違背
    法定程序取得之證據，是否具有證據能力，自亦不能悖離此
    一方向」等語。是除刑事訴訟法第156 條第1 項、第158 條
    之2、 第158 條之3 等經立法者就各該「證據取得禁止」之
    規定「預先權衡」，而以「法定證據使用禁止」（強制排除
    之立法）方式，為司法權統一設定其「證據使用禁止」之效
    果者外，其他違法取得之證據，並非一概排除並禁止使用，
    而係要求法院依個案情節「審酌人權保障及公共利益之均衡
    維護」，以認定證據能力之有無。至於如何審酌？單自本條
    文義，仍無法得出明確之標準，惟此本係「個案權衡」之優
    點，但相對地，也係其缺點。借用權衡法則發源地，德國學
    者駱克信（Roxin ）所言：實務上這種揚棄抽象理論、訴諸
    個案權衡的趨勢，無非是為了讓承辦法官有較大的裁量空間
    ，因為這種理論可以避免抽象（及可能草率）的規定，而在
    具體個案中讓法官保留所有可能性，換言之，不會被抽象的
    規定綁手綁腳。但這項優點，卻也帶來危險，因為會忽略很
    多－特別是在與足夠確定的先決條件有關的侵犯－由立法者
    所進行的權衡。我國學者中具留學德國背景之臺灣大學法律
    系林鈺雄教授，亦嚴正指出「權衡法則」之缺陷謂：許多案
    例中可能根本沒有所謂的權衡，法官或許只是以權衡理論之
    名，粉飾預先定好的審理結果；法官甚至會誤以為，反正是
    權衡，不免繫於主觀認定，因此量出什麼結果，都不違法。
    果真如此，則權衡理論只不過替法官「跟著感覺走」的思考
    方式，提供一個美名。至此，以確定性及法安定性交換而來
    的「個案正義」，恐怕也只是海市蜃樓（參見林鈺雄，從基
    礎案例談證據禁止之理論與發展，收於黃東熊六秩晉五華誕
    祝壽論文集，86年11月初版，第35頁）。
  2.本院以為，權衡法則並非一無可取，至少權衡法則的前提－
    必須依據個案衡量違法情節及私益侵害情節－就是一大貢獻
    。因為每件違法取得證據的案例情節容有不同，即便違反的
    是相同的證據取得禁止的規定，也可能有程度輕重不同，如
    果不於個案中衡量受侵害之基本權私益及國家刑事追訴的公
    益，恐怕無法得出妥適且趨於正確的裁判結果。所以權衡理
    論所主張的個案權衡原則，堪值贊同，祇是所謂「權衡」絕
    非漫無標準，更非任由法官恣意判斷，為免造成法官有如前
    之誤解，好像認為既採取「權衡理論」，就是排除其他證據
    使用禁止的理論，實則德國學界或實務所發展的權衡理論，
    有其具體內涵，而非任由法官依己意，或了無新意的冠以「
    比例原則」四字，即驟加判斷。換言之，權衡的標準，並未
    排除其他學說所提出的判斷標準。早在刑事訴訟法未增訂第
    158 條之4 前，學者普遍認為具有前瞻性、開創性，及具指
    標意義之最高法院87年度台上字第4025號判決，即具體將權
    衡因素著重於「對基本權之侵害是否重大違法」，以及「能
    否有效達成日後抑制違法偵查之效果」二者。最高法院本件
    判決謂：「刑事訴訟之目的，固在發現真實，藉以維護社會
    安全，其手段則應合法純潔、公平公正，以保障人權；倘證
    據之取得非依法定程序，而法院若容許該項證據作為認定犯
    罪事實之依據有害於公平正義時，因已違背憲法第8 條、第
    16條所示應依正當法律程序保障人身自由、貫徹訴訟基本權
    之行使及受公平審判權利之保障等旨意（司法院大法官會議
    釋字第384 、396 、418 號等解釋部分釋示參考），自應排
    除其證據能力。準此，實施刑事訴訟之公務員對被告或訴訟
    關係人施以通訊監察，如非依法定程序而有妨害憲法第12條
    所保障人民秘密通訊自由之重大違法情事，且從抑制違法偵
    查之觀點衡量，容許該通訊監察所得資料作為證據並不適當
    時，當應否定其證據能力」（其後同院91年台上字第7220號
    、第2200號，88年台上字第6775號、第1882號、第1152號、
    第671 號等判決均同此意旨）。學者林鈺雄教授亦早於86年
    即參考德國彼邦學說及實務標準，著文提出所謂「三段審查
    基準說」，立基於「規範保護目的理論」之優位性、「公平
    審判原則」之前提補充性，末輔以公、私利益權衡之「綜合
    且有順序」的標準（參見林鈺雄，同上論文，第37頁以下）
    。足見所謂權衡法則，絕非漫無方法、標準，而任憑法官主
    觀感覺之法則。
  3.固然刑事訴訟法第158 條之4 立法理由明示7 項權衡因素謂
    ：「違背法定程序取得證據之情形，常因個案之型態、情節
    、方法而有差異，法官於個案權衡時，允宜斟酌以下情形，
    以為認定證據能力有無之標準：１違背法定程序之情節；２
    違背法定程序時之主觀意圖；３侵害犯罪嫌疑人或被告權益
    之種類及輕重；４犯罪所生之危險或實害；５禁止使用證據
    對於預防將來違法取得證據之效果；６偵審人員如依法定程
    序有無發現該證據之必然性；７證據取得之違法對被告訴訟
    上防禦不利益之程度」等語。（最高法院93年台上字第664
    號判例業經將上開權衡因素增列為8 項，認應就：( 一) 違
    背法定程序之程度。( 二) 違背法定程序時之主觀意圖〔即
    公務員是否明知違法並故意為之〕。( 三) 違背法定程序時
    之狀況〔即程序之違反是否有緊急或不得已之情形〕。( 四
    ) 侵害犯罪嫌疑人或被告權益之種類及輕重。( 五) 犯罪所
    生之危險或實害。( 六) 禁止使用證據對於預防將來違法取
    得證據之效果。( 七) 偵審人員如依法定程序，有無發現該
    證據之必然性。( 八) 證據取得之違法對被告訴訟上防禦不
    利益之程度等情狀予以審酌，以決定應否賦予證據能力。司
    法院頒行之「法院辦理刑事訴訟案件應行注意事項第87則，
    亦如數照列立法理由之7 項權衡因素，要求法官應予審酌。
    惟須注意者，此處7 項權衡因素，未必係併存之關係，甚者
    多係「互斥」關係者，很顯然易見的例子：第３點所謂「侵
    害被告權益之輕重」，與第４點所謂「犯罪所生之危害」，
    即係公、私益相互衝突競合，而勢必須利益衡量者，同樣的
    情形也發生在第１、２點與第３點之權衡如何取捨。至第５
    點則係考量未來有無「抑制違法偵查」之可能性，第６點更
    係引進國外盛行之所謂「假設偵查流程理論」或「必然發現
    之例外」法理。換言之，七項權衡因素標準係「例示」而非
    「列舉」之標準，各項因素間亦無先後輕重之排序，更非，
    也不可能要求法官就所有七項因素均應兼顧。甚至最高法院
    雖已經開始引用該七項權衡因素，要求事實審法院遵行權衡
    法則，惟正因為各項因素的具體內涵不明，以及有無先後，
    或係排他或併存等關係未明，最高法院似仍並未於個案中提
    出更為具體明確之操作標準，使得雖有標準，卻陷入似無標
    準的窘境（參見最高法院92年度台上字第6786號判決、93年
    度台上字第2573號判決、93年度台上字第3854號判決參見）
    。本院以為，首先應區別偵查機關或審判機關之違法，於偵
    查機關違法取得之證據，且係惡意違反者，如禁止使用該項
    證據，足以預防偵查機關將來違法取得證據，亦即得有「抑
    制違法偵查」之效果者，原則上應即禁止使用（權衡第１、
    ２及５項因素）。其次，如非惡意之違反，仍應審究所違反
    法規範之保護目的，以及所欲保護被告之權利為何（包括憲
    法上之基本權，及法律上之實體及程序權），參酌國家機關
    追訴，或審判機關審判之公共利益（如被告犯罪所生之危險
    或實害程度），權衡其中究係被告之私益或追訴之公益保護
    優先，除非侵害被告之權利輕微者，否則仍應禁止使用該項
    證據，換言之，除非極端殘暴的嚴重犯罪而有不得已之例外
    ，絕對不得祇因為被告所犯為重罪，即不去考量被告被侵害
    之權利，尤其是被告憲法上權利或足以影響判決結果之程序
    權受侵害時（權衡第３、７項及第４項因素）。換言之，仍
    以禁止使用為原則。最末，始考量「假設偵查流程理論」或
    「必然發現之例外」法理，視偵審人員同時有無進行其他合
    法採證行為，而如依法定程序有無發現該證據之必然性，以
    作為原則禁止之唯一例外（權衡第６項因素）。
  (五)本案採集之被告尿液、桃園縣政府警察局大園分局檢體監管
    紀錄表、被採尿人尿液暨毒品真實姓名與編號對照表、臺灣
    檢驗科技股份有限公司濫用藥物尿液檢驗報告各1 紙，經本
    院權衡，審酌人權保障及公共利益之均衡維護，認無證據能
    力，應排除而禁止使用，蓋證人謝昇勳擔任偵查佐已有長達
    8 、9 年之資歷，其明知通知犯罪嫌疑人到場應用通知書，
    且本案並不符合任何拘提、逮捕之程序要件，乃不依法定方
    式逕行將被告帶回警局製作筆錄，實質上形同違法拘捕，違
    背法定程序之情節嚴重，於被告人身自由遭違法限制之情況
    下取得被告之尿液，司法警察故意違法之情節重大，就抑制
    違法偵查之成效言，如禁止使用本件證據，無異向警察機關
    警示，不得再以類同之方式調查犯罪，對於日後預防、抑制
    警察機關之違法偵查手段亦確有助益，故本案採集之被告尿
    液暨衍生之相關證據均應予禁止使用。
貳、證明力方面：
一、檢察官聲請以簡易判決處刑意旨略以：陳長壽前因違反毒品
    危害防制條例案件，經送觀察、勒戒，認無繼續施用傾向，
    於民國87年8 月18日執行完畢釋放，復於上開觀察、勒戒執
    行完畢釋放後5 年內之92年1 月間，再犯施用毒品案件，經
    臺灣桃園地方法院判處有期徒刑6 月確定，另於96年間，先
    後2 次再犯施用毒品案件，經上開法院以96年度桃簡字第23
    19號、97年審訴字第189 號各判處有期徒刑6 月、7 月、6
    月確定，甫於98年8 月3 日縮刑期滿執行完畢。詎猶未戒除
    毒癮，又基於施用第2 級毒品之犯意，於99年4 月25日晚上
    某時許，在桃園縣大園鄉○○村○○○路44號住處，施用第
    二級毒品甲基安非他命1 次。嗣於99年4 月28日晚上6 時20
    分許，為警通知接受採尿送驗後查悉上情，因認被告涉犯毒
    品危害防制條例第10條第2 項之施用第二級毒品罪嫌。
二、按犯罪事實應依證據認定之，無證據不得認定犯罪事實；又
    不能證明被告犯罪者，應諭知無罪之判決，刑事訴訟法第15
    4 條第2 項、第301 條第1 項分別定有明文。再按事實之認
    定，應憑證據，如未能發現相當證據，或證據不足以證明，
    自不能以推測或擬制之方法，為裁判基礎；且認定不利於被
    告之事實須依積極證據，苟積極證據不足為不利於被告事實
    之認定時，即應為有利於被告之認定；另認定犯罪事實所憑
    之證據，雖不以直接證據為限，間接證據亦包括在內，然無
    論直接證據或間接證據，其為訴訟上之證明，須於通常一般
    之人均不致有所懷疑，而得確信其為真實之程度者，始得據
    之為有罪之認定，倘其證明尚未達到此一程度，而有合理之
    懷疑存在，無從使事實審法院得有罪之確信時，即應由法院
    為諭知被告無罪之判決，最高法院40年台上字第86號、30年
    上字第816 號、76年台上字第4986號著有判例要旨可資參照
    。復按刑事訴訟法第156 條第2 項規定，被告或共犯之自白
    ，不得作為有罪判決之唯一證據，仍應調查其他必要之證據
    ，以察其是否與事實相符；其立法旨意乃在防範被告或共犯
    自白之虛擬致與真實不符，故對自白在證據上之價值加以限
    制，明定須藉補強證據以擔保其真實性；而所謂補強證據，
    係指除該自白本身之外，其他足以證明該自白之犯罪事實確
    具有相當程度真實性之證據而言，雖所補強者，非以事實之
    全部為必要，但亦須因補強證據之質量，與自白之相互利用
    ，足使犯罪事實獲得確信者，始足當之，最高法院96年度台
    上字第1041號判決意旨亦可資參照。
三、檢察官認被告陳長壽涉犯毒品危害防制條例第10條第2 項施
    用第二級毒品罪嫌，無非係以：上開犯罪事實，業據被告坦
    承不諱，且被告為警查獲後，經採集尿液送驗後，結果呈第
    2 級毒品甲基安非他命類陽性反應，有桃園縣政府警察局大
    園分局檢體監管紀錄表、被採尿人尿液暨毒品真實姓名與編
    號對照表、臺灣檢驗科技股份有限公司濫用藥物尿液檢驗報
    告各1 紙在卷可稽，為其主要之論據。
四、查本案被告於警詢中之自白、桃園縣政府警察局大園分局檢
    體監管紀錄表、被採尿人尿液暨毒品真實姓名與編號對照表
    、臺灣檢驗科技股份有限公司濫用藥物尿液檢驗報告各1 紙
    ，均無證據能力，不得作為本案認定事實所用之證據，詳如
    前述，則在認定被告有無涉及違反毒品危害防制條例第10條
    第2 項施用第二級毒品甲基安非他命之犯行時，已欠缺積極
    證據以足資佐證之，雖被告於上訴狀及於本院審判中亦為相
    同之陳稱，然除此之外尚無其他補強證據足以擔保其不利於
    己之供述與事實相符，該供述仍非刑事訴訟法上得據之為認
    定被告犯罪之唯一證據，當不得單憑此而為被告不利之認定
    。準此，檢察官對此被告犯行之證明，因本院排除被告於警
    詢中之自白、桃園縣政府警察局大園分局檢體監管紀錄表、
    被採尿人尿液暨毒品真實姓名與編號對照表、臺灣檢驗科技
    股份有限公司濫用藥物尿液檢驗報告之證據能力後，單憑被
    告於上訴狀及本院審理中不利於己之供述，亦無其他任何補
    強證據，尚未達於通常一般之人均不致有所懷疑，而得確信
    其為真實之程度，自難認被告涉犯涉違反毒品危害防制條例
    第10條第2 項施用第二級毒品罪嫌。
五、綜上所述，聲請簡易判決處刑意旨所憑事證，尚無從形成被
    告陳長壽違反毒品危害防制條例第10條第2 項施用第二級毒
    品罪之有罪確信。此外，本院復查無其他積極事證足以證明
    被告確有檢察官所指犯行，揆諸首揭說明，自屬不能證明其
    犯罪，而應為無罪之諭知。原審法院疏未審酌員警謝昇勳等
    人對被告違法拘提、逮捕及採取尿液之處分，致被告於警詢
    中之自白、採集之被告尿液暨衍生之相關證據，均無證據能
    力，不得作為本案認定事實所用之證據，進而本案已欠缺被
    告不利供述外之積極證據以佐證其犯行，當無原審所指其涉
    犯毒品危害防制條例第10條第2 項施用第二級毒品罪之情事
    ，故原審遽為被告有罪之諭知，顯有未洽，被告之上訴意旨
    指摘原判決不當，為有理由，自應由本院將原判決撤銷改判
    。
六、第按，檢察官聲請簡易判決處刑之案件，經法院認為有刑事
    訴訟法第451 條之1 第4 項但書規定之情形者，應適用通常
    程序審判之；對於簡易判決之上訴，準用刑事訴訟法第3 編
    第1 章及第2 章之規定，是管轄第二審之地方法院合議庭受
    理簡易判決上訴案件，應依通常程序審理，認案件有同法第
    452 條規定之情形者，應撤銷原判決，逕依通常程序為第一
    審判決，刑事訴訟法第452 條、法院辦理刑事訴訟簡易程序
    案件應行注意事項第14條分別定有明文。本院對被告既為無
    罪判決之諭知，揆諸上開法條規定，即應撤銷原判決，改依
    通常程序，為第一審判決，併予敘明。
七、末須指出者，本案因相關證據經排除、禁止使用而無從為本
    院認定事實之基礎，僅存被告不利於己之供述，已難為不利
    其之事實認定依據，換言之，禁止使用證據幾乎已排除發現
    本案之實體真實可能。然誠如司法院大法官會議議決釋字第
    392 號、第520 號解釋理由書所述「基於法治國原則，縱令
    實質正當亦不可取代程序合法」，「國家為達成刑事司法究
    明案件真相之目的，非謂即可訴諸任何手段」；刑事訴訟之
    目的固然在發現真實，但法院係為保障人權而存在，本院亦
    確知保障人權與支持國家機關調查、偵查犯罪以維護治安間
    ，應取得平衡點，此亦為司法念茲在茲之處。但基於保障人
    民訴訟基本權及憲法要求之正當法律程序，法院對於國家機
    關之偵查作為，自應擔負起監督之責，就表現於刑事訴訟程
    序上，效果最為強烈者即為證據排除、禁止使用原則，畢竟
    刑事訴訟係禁止不計代價、不問是非及不擇手段之真實發現
    ！
據上論斷，應依刑事訴訟法第452 條、第455 條之1 第1 項、第
3 項、第369 條第1 項前段、第301 條第1 項，判決如主文。
本案經檢察官梁光宗到庭執行職務。
中    華    民    國   100    年    3     月    16    日
                  刑事第六庭  審判長法  官  錢建榮

                                    法  官  陳德池
                                    
                                    法  官  游智棋
以上正本證明與原本無異。
如不服本判決應於收受判決後10日內向本院提出上訴書狀，並應
敘述具體理由。其未敘述上訴理由者，應於上訴期間屆滿後20日
內向本院補提理由書（均須按他造當事人之人數附繕本）「切勿
逕送上級法院」。
                                    書記官  陳育萱
中    華    民    國   100    年    3     月    21    日